【裁判字號】    99,訴,139
【裁判日期】    990226
【裁判案由】    給付違約金
【裁判全文】
臺灣臺中地方法院民事判決  99年度訴字第139號
原      告  丙○○
被      告  乙○○
            甲○○
前二人共同
訴訟代理人  胡昇寶律師
上列當事人間給付違約金事件，本院於民國99年2月3日言詞辯論
終結，判決如下：
    主    文
原告之訴駁回。
訴訟費用由原告負擔。
    事實及理由
壹、原告主張：
一、原告於民國98年9月間，經由訴外人惠仲不動產有限公司台
    中分公司（下稱惠仲不動產公司）之營業員周劭軒仲介購買
    被告所有之台中市○區○○路457號、457之1至4號房屋及基
    地即台中市○區○○段19-109、20-5、21-10地號土地（下
    稱系爭房地），總價為新台幣（下同）1250萬元，並於98年
    9 月25日以100萬元支票乙紙交付予惠仲不動產公司作為定
    金，該公司並開立定金收據乙紙交給原告，並約定於98年10
    月5日至惠仲不動產公司之營業處所與被告簽訂買賣契約。
    熟料被告屆期避不出面，經詢問營業員周劭軒始得知被告反
    悔不願出售，且被告寄發存證信函給惠仲不動產公司，片面
    解除系爭委託契約，故依定金收據第7條之約定，被告應給
    付原告100萬元之違約金。
二、對被告抗辯之陳述：
    被告辯稱當時看屋之買方為詹先生，並非原告，原告是否為
    真實買方，及惠仲不動產公司與原告間有何關連？不禁令人
    生疑云云，然原告於看屋當日與設計師陳強可一同前往，故
    被告上開所言顯非事實。又被告抗辯系爭房地價值高達1250
    萬元，真正買主怎會僅看屋一次，且還未至系爭房地之每處
    仔細查看，即輕易地簽出乙紙金額高達100萬元即期支票作
    為定金，實有違常理云云，惟一般市面上之預售屋於未開始
    建造前即可買賣，故被告前揭說詞實為狡辯之詞。再被告抗
    辯當時周劭軒所帶來之買主，並未至地下室觀看，所以並未
    看到發電箱，而被告等因恐日後發生爭議，故向惠仲不動產
    公司要求買方須親自再來仔細查看，且經買方本人同意後再
    簽署買賣契約。然惠仲不動產公司卻一再推稱，往後如有任
    何爭端是其與買主間之問題，與被告等人無涉云云。周劭軒
    在仲介本件房屋時，已詳細解說系爭房地之地下室有台灣電
    力公司所設置之變電箱，所以系爭房地價格較低，是惠仲不
    動產公司對於該事實並無任何欺瞞。
三、並聲明：被告等應給付原告100萬元，並自支付命令送達之
    翌日起至清償日止，按週年利率百分之五計算之利息。
貳、被告則以：
一、被告等二人係與訴外人惠仲不動產公司之營業員周劭軒就系
    爭房地簽訂系爭委託契約，核系爭委託契約書之性質係屬定
    型化契約，是以系爭委託契約書自有消費者保護法之適用。
    按消費者保護法第11條之1第1項規定，企業經營者與消費者
    訂立定型化契約前，應有30日以內之合理期間，供消費者審
    閱全部條款內容。本件系爭委託契約書雖於首段載明「委託
    人（即賣方）簽署本契約書前，確實攜回詳閱三天以上並充
    分了解本契約書之內容。」等語，且其上並有被告乙○○、
    甲○○之簽名，惟前述乙○○、甲○○之簽名並非本人所親
    自簽名，而係訴外人周劭軒所簽；另訂約日期雖載明為98年
    9 月19日，惟實際日期卻為同年月25日；又被告亦未簽署系
    爭委託契約書第5條第4項所稱「不動產標的現況說明書」，
    因該說明書依系爭委託契約之規定，係屬契約之一部分。是
    故訴外人惠仲不動產公司台中分公司於系爭委託契約書訂立
    前，並未給予被告二人3日以上之契約審閱期，依最高法院
    98 年度台上字第1678號民事判決意旨，系爭委託契約書之
    定型化契約條款對於被告等二人並不生效力。基此，本件兩
    造之買賣契約並不成立，是原告主張被告二人應給付違約金
    ，顯無理由。
二、另訂金收據之當事人是原告與惠仲不動產公司，因此該收據
    僅能拘束原告及惠仲不動產公司，不能約束被告。再者，依
    前揭訂金收據第6款之約定，於98年10月5日簽訂買賣契約，
    然該訂金收據是於98年9月25日所簽立，是以原告與被告間
    之買賣契約迄今尚未成立。又被告與惠仲不動產公司所訂定
    之系爭委託契約書中並無授權惠仲不動產公司可以代理被告
    同意收受定金後，如後悔不賣，應支付1倍違約金之情形，
    且按系爭委託契約書第9條第1項第2款之規定，如被告反悔
    不賣，僅需給付惠仲不動產公司銷售總價之5％。基此，被
    告不同意惠仲不動產公司於訂金收據之第7條加倍償還定金
    之無權代理行為。
三、訴外人周劭軒僅帶一位買主來看屋，該買主自稱是詹先生，
    且詹先生僅查看1、5、6樓層後，即行離去，惟本件原告為
    丙○○，而非詹先生，原告丙○○是否為真實買方，及惠仲
    不動產公司與原告間有何關連？不禁令人生疑。又系爭房地
    價值高達1250萬元，真正買主怎會僅看屋一次，且還未至系
    爭房地之每處仔細查看，即輕易地簽出乙紙金額高達100萬
    元即期支票作為定金，實有違常理。再者，系爭房地於起造
    時，台灣電力公司已在地下室裝置發電箱，故系爭房地屬於
    瑕疵屋，曾看過系爭房地之買主皆以該原因拒絕購買。當時
    周劭軒所帶來之買主即詹先生，並未至地下室觀看，所以並
    未看到發電箱，而被告等因恐日後發生爭議，故向惠仲不動
    產公司要求買方須親自再來仔細查看，且經買方本人同意後
    再簽署買賣契約。然惠仲不動產公司卻一再推稱，往後如有
    任何爭端是其與買主間之問題，與被告等人無涉等語，資為
    抗辯。
四、並聲明：原告之訴駁回。
參、得心證之理由：
一、被告等二人與訴外人惠仲不動產公司之營業員周劭軒就其所
    有之台中市○區○○路457號、457之1至4號房屋及基地即台
    中市○區○○段19-109、20-5、21-10地號土地簽訂系爭委
    託契約書乙節，為兩造所是認，並有系爭委託契約書附卷可
    參，自信為真實。另訴外人惠仲不動產公司開立定金收據乙
    紙交給原告乙事，被告並不爭執，此有上揭定金收據附卷可
    證，是認為真實。又系爭委託契約書之首段「契約審閱權」
    中有關被告乙○○、甲○○之簽名並非其本人所親自簽名，
    而係訴外人周劭軒所簽乙事，原告並不爭執，堪信為真實。
    再被告未簽署系爭委託契約書第5條第4項所稱「不動產標的
    現況說明書」乙節，原告亦不爭執，堪以認定為真正。
二、原告主張伊經由惠仲不動產公司台中分公司之營業員周劭軒
    仲介購買被告所有之系爭房地（總價為1250萬元），並於98
    年9月25日以100萬元支票乙紙交付予惠仲不動產公司作為定
    金，該公司並開立定金收據乙紙交給原告，並約定於98 年
    10月5日至惠仲不動產公司之營業處所與被告簽訂買賣契約
    。但嗣後被告反悔不願出售，故原告依定金收據第7條之約
    定，請求被告給付100萬元之違約金，被告則以前揭情詞置
    辯，是本件應審究者為：（一）系爭委託契約書之定型化條
    款對於被告等二人是否發生法律上效力？（二）原告依定金
    收據第7條之約定，請求被告給付100萬元之違約金，是否有
    理由？經查：
（一）系爭委託契約之簽訂違反消費者保護法第11條之1關於審
      閱期間之規定，是系爭委託契約書之定型化條款對於被告
      等二人不發生法律上效力即不構成契約之內容：
   1、按企業經營者與消費者訂立定型化契約前，應有30日以內
      之合理期間，供消費者審閱全部條款內容。違反前項規定
      者，其條款不構成契約之內容。但消費者得主張該條款仍
      構成契約之內容，消費者保護法（下稱消保法）第11條之
      1 第1項、第2項定有明文。審閱期間之立法意旨，在於保
      障消費者於簽約前有充分時間瞭解定型化契約內容，蓋所
      謂定型化契約條款，依消保法第2條第7款及第9款規定，
      係指企業經營者為與不特定多數消費者訂立同類契約之用
      ，所提出預先擬定之契約條款，凡以定型化契約條款作為
      契約內容之契約，均屬定型化契約。此種契約之特色，在
      消費者只能按其契約條款與企業經營者訂約，且因此種契
      約之訂立，消費者並未就契約內容與企業經營者為個別磋
      商，只能對企業經營者所提供之定型化契約條款予以附合
      ，而無討價還價之餘地，故為保護消費者之權益，特於消
      保法第11條之1規定審閱期間。準此，倘企業經營者於訂
      約前，未予消費者合理之審閱期間，由企業經營者單方所
      預先擬定之定型化契約條款，固不構成契約之內容，惟非
      謂當事人間之契約關係不成立或無效。此因定型化契約條
      款未能列為契約內容之事項，應視兩造間契約之性質，依
      相關法律規定補充之（最高法院98年度台上字第168號判
      決參照）。
   2、被告等二人與訴外人惠仲不動產公司之營業員周劭軒簽訂
      系爭委託契約書，除第1條至第3條、第10條第4、5款關於
      委託銷售標的、委託銷售價格、委託銷售期間、其他約定
      事項係由當事人個別磋商後以手寫方式記載外，其餘第4
      條至第9條、第10條第1至3款之約定條款，均係惠仲不動
      產公司為與不特定多數消費者訂立同類契約之用，所預先
      擬定之契約條款，核屬定型化契約。依消保法第11條之1
      規定，惠仲不動產公司與被告訂立系爭委託契約前，應有
      30日以內之合理期間，供被告審閱全部條款內容，而違反
      者，其由企業經營者即惠仲不動產公司單方所預先擬定之
      定型化契約條款，不構成契約之內容。而系爭委託契約書
      第1頁首段「契約審閱權」固記載：「委託人（賣方）簽
      署本契約書前，確實攜回詳閱三天以上並充分了解本契約
      書之內容。」等語，並由被告乙○○、甲○○於委託人簽
      章處簽名蓋章，惟被告乙○○、甲○○之簽名並非其本人
      所親自簽名，而係訴外人周劭軒所簽乙節，前已言之，且
      被告等二人係於98年9月25日當天即與惠仲不動產公司完
      成簽約，事先並未攜回契約審閱之事實，為兩造所不爭執
      。據此以言，惠仲不動產公司並無提供合理審閱契約之期
      間，是系爭委託契約之簽訂違反消保法第11條之1關於審
      閱期間之規定。揆諸前揭說明，系爭委託契約書之定型化
      條款對於被告等二人不發生法律上效力即不構成契約之內
      容。
（二）系爭委託契約書第8條第2項之規定對於被告等二人而言，
      並不構成契約之內容，且被告並非定金收據之當事人，故
      原告依定金收據第7條之約定，請求被告給付100萬元之違
      約金，應無理由：
      業如前述，系爭委託契約書之定型化條款(第1條至第9條
      、第10條第1至3款)對於被告等二人不發生法律上效力即
      不構成契約之內容，因此，系爭委託契約書第8條第2項（
      即定型化條款）之規定：「買賣雙方達委託條件時，由受
      託人全權代理委託人（被告）收受定金，不必經委託人簽
      認，視為買賣成立。.......」，對被告等二人而言，並
      不發生法律效果。又定金收據之委託人為丙○○（即原告
      ），受託人為惠仲不動產公司台中分公司，然被告並非該
      收據之當事人，依債之相對性原則，該定金收據並無法拘
      束被告，即對被告而言，並不發生法律效果。由此益徵，
      原告依定金收據第7條之約定，請求被告給付100萬元之違
      約金，為無理由。至縱認系爭委託契約書之定型化條款對
      於被告等二人發生法律上效力即構成契約之內容，惟綜觀
      系爭委託契約書中並無規定「惠仲不動產公司代理被告收
      受定金後，如後悔不賣，應支付1倍違約金予賣方」，而
      僅於系爭委託契約書第9條第1項第2款規定「委託人（被
      告）簽認買方要約書、議價委託書或受託人（惠仲不動產
      公司）代收買方定金後，委託人反悔不賣，視為受託人已
      完成仲介之義務，委託人應支付按委託銷售總價百分之五
      計算之服務報酬予受託人，並應全額一次付清。」，復被
      告於本院99年2月3日言詞辯論程序中表示不同意惠仲不動
      產公司與原告訂立加倍償還定金之無權代理行為（即定金
      收據第7條之約定），是依民法第170條第1項之規定，定
      金收據第7條之約定對於被告而言，並不生效力。基上所
      陳，原告依定金收據第7條之約定，請求被告給付100萬元
      之違約金，亦無理由。
三、原告主張無論系爭委託契約書之效力如何，系爭委託契約書
    確為被告乙○○所親簽無誤，故被告既已委託惠仲不動產公
    司代收原告定金，依系爭委託契約書第8條第2項、民法第
    248條及表見代理之規定，被告應負授權人之責任云云。按
    民事訴訟之適時提出主義係指關於攻擊防禦方法提出之時間
    點，當事人應依訴訟進行之程序，於「言詞辯論終結前」適
    當時期提出攻擊防禦方法，且一併聲明相關之事實證據。又
    當事人於訴訟中有義務促使訴訟迅速之進行，故具有所謂「
    訴訟促進義務」，是適時提出主義要求當事人於適當時期提
    出攻擊防禦方法，並應一併聲明事證（如民事訴訟法第196
    條第1項、第266條、第285條第1項、第298條、第444條之1
    ）。查原告前開主張係於本院99 年2月3日最後一次言詞辯
    論程序後所提出，已嚴重妨礙被告就本件訴訟之防禦，且揆
    諸前揭說明，本院對於上開主張並無必要審究。至於原告於
    99年2月8日聲請再開辯論乙節，本院於99年2月3日最後一次
    言詞辯論程序中已詢問兩造有無其他主張及舉證，而兩造均
    稱無任何主張及舉證等語（言詞辯論筆錄第2頁參照），是
    以對於兩造當事人而言，本院已盡程序保障，故無再開辯論
    之必要，附此敘明。
四、綜上所述，系爭委託契約書之定型化條款對於被告等二人而
    言，並不構成契約之內容，且被告並非定金收據之當事人，
    故原告依定金收據第7條之約定，請求被告給付100萬元之違
    約金為無理由，應予駁回。
肆、本件事證業臻明確，兩造其餘之攻擊防禦方法，於本件事實
    認定與判決結果，不生影響，茲不一一論列，併此敘明。
伍、訴訟費用負擔之依據：民事訴訟法第78條。
中    華    民    國  99      年    2    月     26    日
                  民事第一庭    法  官  陳學德
正本係照原本作成。
如對本判決上訴，須於判決送達後20日內向本院提出上訴狀。
中    華    民    國    99    年    2    月     26    日
                                書記官

司法院資訊處製作；財團法人民間司法改革基金會備份。
